ACORDAO-COMPLETO-2469413

ACÓRDÃO 3079/2022 ATA 17/2022 - PRIMEIRA CÂMARA

Vistos, relatados e discutidos estes autos de tomada de contas especial instaurada pela Fundação Nacional de Saúde (Funasa) , em razão da impugnação total das despesas realizadas com recursos do Convênio CV 0199/2006, celebrado com o Município de Carutapera/MA;
ACORDAM os Ministros do Tribunal de Contas da União, reunidos em sessão da Primeira Câmara, diante das razões expostas pelo relator, em: 
9.1. declarar a revelia de Vitória da Glória de Oliveira Borges Alves, nos termos do art. 12, § 3º, da Lei 8.443/1992; 
9.2. julgar irregulares, com fulcro nos artigos 1º, inciso I, 16, inciso III, alíneas"c", 19 e 23, inciso III, alínea "a", da Lei 8.442/1992, as contas de Vitória da Glória de Oliveira Borges Alves, condenando-a ao pagamento das importâncias a seguir discriminadas, atualizadas monetariamente e acrescidas dos juros de mora, calculados a partir das respectivas datas de ocorrência, até a data da efetiva quitação, fixando-lhes o prazo de 15 dias, para que comprovem, perante o TCU, o recolhimento das referidas quantias aos cofres da Fundação Nacional de Saúde (Funasa) :
	VALOR ORIGINAL (R$) 
	DATA DA OCORRÊNCIA

	360.000,00
	3/5/2007

	360.000,00
	10/8/2007

9.3. aplicar à Vitória da Glória de Oliveira Borges Alves, a multa individual, no valor de R$ 500.000,00, fixando-lhe o prazo de 15 dias, a contar da notificação, para que comprove, perante o Tribunal (art. 214, inciso III, alínea "a", do Regimento Interno) , o recolhimento da dívida ao Tesouro Nacional, atualizada monetariamente desde a data do presente acórdão, até a do efetivo recolhimento, se paga após o vencimento, na forma da legislação em vigor;
9.4. autorizar a cobrança judicial das dívidas, caso não atendidas as notificações, nos termos do art. 28, inciso II, da Lei 8.443/1992, inciso II, do Regimento Interno do TCU; 
9.5. dar ciência desta deliberação à Procuradoria da República no Estado do Maranhão, nos termos do art. 16, § 3º, da Lei 8.443/1992.

TOMADA DE CONTAS ESPECIAL. Tomada de Contas Especial instaurado pela Fundação Nacional de Saúde/ Ministério da Saúde, em razão da impugnação total de despesas do Convênio n° CV-0199/2006, celebrado com a Prefeitura Municipal de Carutapera/MA.

Primeira Câmara

Prefeitura Municipal de Carutapera - MA.

3. Interessados/Responsáveis:
3.1. Interessado: Fundação Nacional de Saúde (26.989.350/0001-16).
3.2. Responsável: Vitória da Glória de Oliveira Borges Alves (XXX.947.702-XX).

13.1. Ministros presentes: Benjamin Zymler (na Presidência), Walton Alencar Rodrigues (Relator), Vital do Rêgo e Jorge Oliveira.

ACORDAO-COMPLETO-2540406

Acórdão de Relação 3455/2022 - Primeira Câmara

Acórdão de Relação

WALTON ALENCAR RODRIGUES

Adoto, como Relatório, a instrução elaborada no âmbito da Secretaria de Controle Externo no Estado do Maranhão, que contou com o aval dos dirigentes da unidade técnica e do representante do Ministério Público: 
Cuidam os autos de tomada de contas especial instaurada pela Fundação Nacional de Saúde (Funasa) em desfavor da Sra. Vitória da Glória de Oliveira Borges Alves, prefeita de Carutapera (MA) na gestão 2005-2008, em razão da impugnação total de despesas do Convênio CV 0199/2006, Siafi 590445 (peça 1, p. 23) , celebrado com a prefeitura de Carutapera (MA) para execução de sistema de abastecimento de água, na forma do plano de trabalho aprovado (peça 1, p. 9-16) .
HISTÓRICO 
2.	Conforme disposto no Quadro II - Informações Gerais do Convênio (peça 1, p. 23) , foram previstos R$ 927.000,00 para a execução do objeto, dos quais R$ 900.000,00 seriam repassados pela concedente e R$ 27.000,00 corresponderiam à contrapartida municipal. 
3.	Os recursos federais, no total de R$ 720.000,00 foram repassados em duas parcelas, conforme quadro abaixo. 
	Ordem Bancária
	Valor (R$) 
	Data de emissão da OB
	Data de crédito na conta específica

	2007OB905423
	360.000,00
	27/4/2007 (peça 1, p. 93) 
	3/5/2007 (peça 1, p. 249) 

	2007OB908813
	360.000,00
	8/8/2007 (peça 1, p. 99) 
	10/8/2007 (peça 1, p. 257) 

4.	O ajuste vigeu no período de 20/6/2006 a 24/1/2012 e previa a apresentação da prestação de contas até 24/3/2012, conforme termo de convênio, alterado pelos 2º a 11º Termos Aditivos "de ofício" de Prorrogação de Vigência por Atraso na Liberação de Recursos (peça 1, p. 95, 109, 113, 117, 121, 125, 131, 135, 139 e 143) , segundo registro do Siafi à peça 1, p. 147.
5.	A instrução inicial (peça 5) propôs a citação da responsável. Ordenada por esta unidade técnica em 3/5/2016 (peça 6) , foi encaminhado para o endereço da responsável constante do cadastro da Receita Federal (peça 4) o Ofício de Citação 1156/2016-TCU/SECEX-MA, datado de 3/5/2016 (peça 7) , que retornou dos Correios sem sucesso na localização da ex-prefeita em razão de endereço insuficiente (peça 8) .
6.	Assim, sem novos endereços para citação (peça 9) e conforme despacho à peça 10, a Sr. Vitória da Glória de Oliveira Borges Alves foi citava por meio do Edital 76/2016-TCU/SECEX-MA, de 19/7/2016 (peça 11) , publicado no DOU de 23/8/2016 (peça 12) .
7.	A instrução à peça 13, corroborada com o pronunciamento da Secex/MA à peça 14, ressaltou que no TC Processo 004.594/2015-0 a responsável havia sido localizada na Secretaria de Educação do Estado do Maranhão, onde tinha vínculo empregatício, e, consequentemente, propôs encaminhamento de ofício citatório para a	quele órgão público.
8.	Foi então enviado o Ofício de Citação 1863/2017-TCU/SECEX-MA, de 6/6/2017, para a responsável no endereço da Secretaria Estadual de Educação (peça 15) , recebido no protocolo da unidade em 14/7/2017, como comprova o aviso de recebimento à peça 17; como também o Ofício de Comunicação 1861/2017-TCU/SECEX-MA, para o secretário estadual de educação, solicitando a entrega do ofício citatório à responsável (peça 16) , que em resposta à peça 18 informou a escola onde a professora encontrava-se lotada.
9.	Após pesquisa para obtenção do endereço da escola informada, a CE Dr. Tarquínio Lopes Filho (peça 19) , foi promovida a instrução à peça 20 propondo a renovação da citação da Sra. Vitória da Glória de Oliveira Borges Alves.
EXAME TÉCNICO
10. Na forma do despacho da unidade técnica (peça 21) , foi promovida a citação da Sra. Vitória da Glória de Oliveira Borges Alves mediante o Ofício 3362/2017-TCU/SECEX-MA, datado de 9/11/2017 (peça 22) .
11. Apesar de o ofício citatório ter sido recebido em 13/12/2017, como comprova o aviso de recebimento à peça 23, caracterizando a citação da responsável, a Sra. Vitória da Glória de Oliveira Borges Alves não apresentou alegações de defesa ao TCU para a impugnação total das despesas do Convênio CV 0199/2006, Siafi 590445, uma vez que todas as visitas técnicas, pareceres técnicos, parecer financeiro e relatório de tomada de contas especial apontam para a inexecução parcial do objeto do convênio de 28,75%, sendo impossível o aproveitamento daquilo que foi construído. 
12. Transcorrido o prazo regimental fixado e mantendo-se inerte a aludida responsável, impõe-se que seja considerado revel, dando-se prosseguimento ao processo, de acordo com o art. 12, § 3º, da Lei 8.443/1992. 
13. Nos processos do TCU, a revelia não leva à presunção de que seriam verdadeiras todas as imputações levantadas contra os responsáveis, diferentemente do que ocorre no processo civil, em que a revelia do réu opera a presunção da verdade dos fatos narrados pelo autor. Dessa forma, a avaliação da responsabilidade do agente não pode prescindir da prova existente no processo ou para ele carreada.
14.	Ao não apresentar sua defesa, o responsável deixou de produzir prova da regular aplicação dos recursos sob sua responsabilidade,  em afronta  às normas  que  impõem  aos gestores  públicos  a obrigação legal de apresentar os documentos que demonstrem  a correta utilização das verbas públicas,  em observância ao contido no art. 93 do Decreto-Lei 200/67: "Quem quer que utilize dinheiros públicos terá de justificar seu bom e regular emprego na conformidade das leis, regulamentos e normas emanadas das autoridades administrativas  competentes."
15.	Configurada sua revelia frente à citação deste Tribunal e inexistindo comprovação da boa e regular aplicação dos recursos transferidos, considerados os elementos existentes nos autos, não resta alternativa senão dar seguimento ao processo proferindo julgamento sobre os elementos até aqui presentes, que conduzem à irregularidade de suas contas.
16.	Em se tratando de processo em que a parte interessada não se manifestou acerca das irregularidades imputadas, não há elementos para que se possa efetivamente aferir e reconhecer a ocorrência de boa-fé na conduta do responsável, podendo este Tribunal, conforme combinação dos §§ 2º e 6º do art.  202 do Regimento Interno do TCU, desde logo, proferir o julgamento de mérito pela irregularidade das contas, com fundamento no art. 16, inciso III, alínea "c" da Lei 8.443/1992.
17.	Esse entendimento está amparado nos Acórdão 133/2015-TCU-Primeira Câmara, rel. Bruno Dantas; 2.455/2015-1ª Câmara, rel. Bruno Dantas 3.604/2015-TCU-1ª Câmara, rel. Bruno Dantas; 5.070/2015-2ª Câmara, rel. André de Carvalho e 2.424/2015-TCU-Plenário, rel.  Benjamin Zymler.
18.	Assim, devem as presentes contas serem julgadas irregulares, com a condenação em débito. Em relação ao débito, ressalta-se que a citação foi efetivada com as datas de emissão das ordens bancárias, quando consta dos autos as datas de crédito dos recursos na conta corrente específica. Como essas datas são posteriores, entende-se não causar qualquer gravame à responsável a sua utilização para atualização do débito.
19.	Tendo em vista a reprovabilidade das ocorrências, bem como a inexistência de argumentos de defesa, entende-se apropriada ainda a aplicação da multa prevista nos arts. 19, caput, e 57 da Lei 8.443/1992. 	A matéria foi pacificada no TCU por meio do Acórdão 1441/2016-TCU-Plenário, redator Walton Alencar Rodrigues, que apreciou incidente de uniformização de jurisprudência destinado a dirimir dúvida acerca da subsunção da pretensão punitiva ao instituto da prescrição, restando assente que a prescrição neste caso é contada a partir das datas de ocorrência da irregularidade sancionada, nos termos do art. 189 do Código Civil, a ser aferida em cada processo independentemente de alegação da parte.
20.	Cabe, pois, aplicar ao presente caso concreto, a regra geral de dez anos prevista no art. 205 da Lei 10.406/2002 (Código Civil) . Assim, não se considera prescrita a pretensão punitiva do TCU quanto aos débitos abordados, uma vez que as datas de ocorrência são 3/5/2007 e 10/8/2007, e o ato que ordenou a citação se deu em 3/5/2016 (peça 6) , sendo válida a base de cálculo da multa prevista no art. 57 da Lei 8.443/1992 para aqueles débitos em relação aos quais não houve o transcurso do prazo de dez anos.
CONCLUSÃO
21.	Devidamente citada, a ex-prefeita não compareceu aos autos. Diante da revelia da responsável, e inexistindo nos autos elementos que permitam concluir pela ocorrência de boa-fé ou de outros excludentes de culpabilidade na conduta da Sra. Vitória da Glória de Oliveira Borges Alves, propõe-se que suas contas sejam julgadas irregulares, que a responsável seja condenado em débito, bem como lhe seja aplicada a multa prevista no art. 57 da Lei 8.443/1992, conforme análise feita no tópico acima.
PROPOSTA DE ENCAMINHAMENTO
22.	Diante do exposto, submetem-se os autos às considerações superiores, para posterior encaminhamento ao Gabinete do Exmo. Sr. Ministro-Relator Walton Alencar Rodrigues, via Ministério Público junto ao TCU, propondo aso Tribunal que decida por:
a) considerar revel a Sra. Vitória da Glória de Oliveira Borges Alves, com amparo no art. 12, § 3º, da Lei 8.443/1992;
	b) julgar irregulares, com fundamento nos arts. 1º, inciso I, 16, inciso III, alínea "c", c/c os arts. 19 e 23, caput, inciso III, da mesma Lei, e com arts. 1º, inciso I, 209, inciso III, e 210, do Regimento Interno/TCU, as contas da Sra. Vitória da Glória de Oliveira Borges Alves, CPF XXX.947.702-XX, prefeita de Carutapera (MA) na gestão 2005-2008, condenando-a ao pagamento das quantias a seguir especificadas, com a fixação do prazo de quinze dias, a contar da notificação, para comprovar, perante o Tribunal (art. 214, inciso III, alínea "a", do Regimento Interno) , o recolhimento da dívida aos cofres da Fundação Nacional de Saúde (Funasa) , atualizada monetariamente e acrescida dos juros de mora, calculados a partir das datas discriminadas, até a data do recolhimento, na forma prevista na legislação em vigor, abatendo-se, na oportunidade, os valores eventualmente já ressarcidos.
	VALOR ORIGINAL (R$) 
	DATA DA OCORRÊNCIA

	360.000,00
	3/5/2007

	360.000,00
	10/8/2007

               Valor atualizado até 2/2/2018: R$ 1.328.436,58
c) aplicar à Sra. Vitória da Glória de Oliveira Borges Alves, CPF XXX.947.702-XX, a multa prevista no art. 57 da Lei 8.443/1992 c/c o art. 267 do Regimento Interno, com a fixação do prazo de quinze dias, a contar da notificação, para comprovar, perante o Tribunal (art. 214, inciso III, alínea "a", do Regimento Interno) , o recolhimento da dívida aos cofres do Tesouro Nacional, atualizada monetariamente desde a data deste acórdão até a do efetivo recolhimento, se for paga após o vencimento, na forma da legislação em vigor;
d) autorizar, desde logo, nos termos do art. 28, inciso II, da Lei 8.443/1992, a cobrança judicial das dívidas, caso não atendidas as notificações;
e) autorizar desde já, caso solicitado antes do envio do processo para cobrança executiva, o pagamento da dívida da Sra. Vitória da Glória de Oliveira Borges Alves em até 36 parcelas mensais e consecutivas, nos termos do art. 26 da Lei 8.443/1992 c/c o art. 217 do Regimento Interno, fixando-lhe o prazo de quinze dias, a contar do recebimento da notificação, para comprovar perante o Tribunal o recolhimento da primeira parcela, e de trinta dias, a contar da parcela anterior, para comprovar o recolhimento das demais parcelas, devendo incidir sobre cada valor mensal, atualizado monetariamente, os juros de mora devidos, na forma prevista na legislação em vigor, sendo que a inadimplência de qualquer parcela acarretará vencimento antecipado do saldo devedor; e
f) encaminhar cópia desta deliberação ao procurador-chefe da Procuradoria da República no Maranhão, nos termos do § 3º do art. 16 da Lei 8.443/1992 c/c o § 7º do art. 209 do Regimento Interno do TCU, para adoção das medidas que entender cabíveis.

não há.

Procurador Marinus Eduardo De Vries Marsico.

TOMADA DE CONTAS ESPECIAL. CONVÊNIO. EXECUÇÃO PARCIAL DO OBJETO. NÃO APROVEITAMENTO DOS SERVIÇOS EXECUTADOS EM BENEFÍCIO DA POPULAÇÃO. CITAÇÃO. REVELIA. CONTAS IRREGULARES. DÉBITO. MULTA. CIÊNCIA.

TOMADA DE CONTAS ESPECIAL (TCE)

Secretaria de Controle Externo de Tomada de Contas Especial (SecexTCE).

Trata-se de tomada de contas especial instaurada pela Fundação Nacional de Saúde (Funasa) em razão da impugnação total das despesas realizadas com recursos do Convênio CV 0199/2006, celebrado com o Município de Carutapera/MA, com vistas à execução de sistema de abastecimento de água no município.
Para execução do objeto avençado, foi previsto o repasse de R$ 900.000,00, acrescido de R$ 27.000,00, a título de contrapartida municipal. Foram efetivamente repassadas duas parcelas de R$ 360.000,00, em 3/5 e 10/8/2007.
Os pareceres exarados na fase interna da TCE responsabilizaram a ex-Prefeita Vitória Glória de Oliveira Borges Alves (gestão 2005 a 2008) , tendo em vista a execução de 28,75% do objeto pactuado, sem a possibilidade de aproveitamento dos serviços realizados em benefício da comunidade. 
No âmbito deste Tribunal, após diversas tentativas infrutíferas, dada a dificuldade de sua localização, a responsável foi efetivamente citada em 1/7/2019, para que apresentasse defesa ou restituísse aos cofres da Funasa o débito apurado nos autos.
Transcorrido o prazo fixado no ofício de citação, considerando o silêncio da ex-Prefeita, declaro sua revelia, nos termos do art. 12, § 3º, da Lei 8.443/1992.
Ante a ausência de elementos que permitam o reconhecimento da regularidade da gestão dos recursos públicos e a boa-fé da responsável, a unidade técnica, por meio da instrução transcrita no Relatório, propôs a irregularidade das respectivas contas e sua condenação ao pagamento do prejuízo apurado, com os acréscimos legais, e da multa prevista no art. 57 da Lei 8.443/1992.
O débito, atualizado monetariamente até 20/5/2022, corresponde a R$ 1.724.313,00.
Acolho, a proposta de encaminhamento da unidade técnica, avalizada pelo representante do Ministério Público, incorporando os respectivos argumentos às minhas razões de decidir, sem prejuízo das considerações a seguir aduzidas.
A jurisprudência desta Corte de Contas é uníssona no sentido de que, no caso de execução parcial do plano de trabalho previsto em convênio custeado com recursos federais, o não aproveitamento dos serviços executados em benefício da população, tal como demonstrado nestes autos, importa no dever de a totalidade dos valores repassados ser restituída aos cofres do órgão concedente. 
Tal como consignado na instrução da Secex/TCE, não ocorreu a prescrição das sanções ora impostas à responsável. 
Ainda que prescrição relacionada a processos de controle externo tenha sido avaliada nos autos do RE 636.886/AL (tema 899 da repercussão geral) , até o momento, a manifestação da Suprema Corte diz respeito apenas à prescrição da execução dos títulos executivos expedidos pelo TCU.
Sendo assim, em homenagem ao princípio do Colegiado, aplico ao presente caso a jurisprudência pacífica desta Corte sobre a imprescritibilidade do dano ao Erário (Súmula TCU 282) , bem como sobre a aplicabilidade do prazo decenal, a contar do ato que determinou a citação do responsável, para a contagem da prescrição da pretensão punitiva (Acórdão 1441/2016-TCU-Plenário, por mim redigido) .
Isto posto, voto no sentido de que o Tribunal acolha a minuta de acórdão que submeto à deliberação deste Colegiado.
TCU, Sala das Sessões, em 31 de maio de 2022.
WALTON ALENCAR RODRIGUES 
Relator